---
title: "Asistencias y usos de los Puntos Digitales"
subtitle: "Trabajo Final Integrador"
author: Valeria Aguirre, Alejandro Blasco, Fernanda López Franz y Pilar Thill
date: "2023-10-20"
output:
  html_document:
    theme: flatly
    # highlight: zenburn
    highlight: pygments
    toc: true
    toc_float:
      collapsed: false
      smooth_scroll: false
      number_sections: true
    code_folding: hide
---

<head>
  <link href="https://fonts.googleapis.com/css?family=Libre+Franklin:400,700&display=swap" rel="stylesheet">
  <link href="https://fonts.googleapis.com/css?family=Source+Sans+Pro:400,700&display=swap" rel="stylesheet">
  <link href="https://fonts.googleapis.com/css?family=Google+Font+Name&display=swap" rel="stylesheet">
  <link href="https://fonts.googleapis.com/css2?family=Roboto:wght@400;700&display=swap" rel="stylesheet"> 
  <link href="https://fonts.googleapis.com/css2?family=Encode+Sans:wght@400;700&display=swap" rel="stylesheet">
  <link href="https://fonts.googleapis.com/css2?family=Roboto+Mono&display=swap" rel="stylesheet" >
  <link href="https://fonts.googleapis.com/css?family=Source+Sans+Pro:400,700&display=swap" rel="stylesheet">
  <link href="https://fonts.googleapis.com/css?family=Lato:400,700&display=swap" rel="stylesheet">
</head>

<style>
.list-group-item.active, .list-group-item.active:focus, .list-group-item.active:hover {
    background-color: #016763;
}
body {
  font-family: 'Libre Franklin', system-ui, 'Segoe UI', Roboto, Helvetica, 'Arial', 'Apple Color Emoji', 'Segoe UI Emoji', 'Segoe UI Symbol', 'Noto Color Emoji', 'Source Sans Pro', 'Lato', 'Helvetica Neue', sans-serif;
}
</style>


```{r setup, include=FALSE}
knitr::opts_chunk$set(echo = TRUE)

# Variables de Entorno
t_inicio <- Sys.time()
WARN_ACT <- FALSE # Warnings de Librerías
PATH <- "datos/"
PATH2 <- "datos/actividades/"

puntos_arch <- "puntos_digitales.csv"
depto_comp <- "departamentos.7z"
depto_arch <- "departamentos.json"
prov_comp <- "provincia.7z"
prov_arch <- "ign_provincia.shp"
indic_arch <- "indicadores.shp"
```

***UNaB***\
*Diplomatura en Análisis de Datos para el Desarrollo de Políticas Públicas*\
Universidad Nacional Guillermo Brown

***Coordinador:***\
Juan Domingo González


# Objetivos Generales
El objetivo general del presente trabajo consiste en analizar el perfil de los/las asistentes y los usos de los Puntos Digitales (PD) distribuidos a lo largo y a lo ancho del país. En esta línea, nuestra idea -en términos generales- es dimensionar y visualizar las características de los usos (frecuencia, tipo de servicios utilizados, estacionalidad y territorialidad) que el público destinatario confiere a estos Puntos facilitadores de inclusión digital y capacitación tecnológica. También nos interesa indagar en el perfil de los/las usuarios/as de dichos Puntos. 

# Objetivos Específicos   
En principio, nos interesa trabajar con los datos mensualizados correspondientes al período 2020-2023 para preguntarnos:

¿Podemos identificar variaciones estacionales en el flujo de asistencias a los Puntos Digitales que se relacionen con meses escolares, trámites nacionales lanzados, etc?

¿Cómo es el comportamiento de los/as asistentes según género y edad en los Puntos Digitales?

¿Podemos identificar los Ejes Temáticos más concurridos según región o provincia? ¿Existe una relación entre la concurrencia a los Puntos Digitales y su ubicación geográfica?

A partir de estas preguntas, algunos objetivos específicos de este trabajo son los siguientes:

*   Verificar si existen variaciones estacionales en el flujo de asistencias a los Puntos Digitales.
*   Describir el comportamiento de los/as asistentes a los Puntos Digitales según las variables “género” y “edad”.
*   Identificar cuáles son los Ejes Temáticos más concurridos por provincia y región.
*   Corroborar si existe, o no, una relación causal entre ubicación geográfica y asistencia a los Puntos Digitales.


# Antecedentes 
## Sobre el Programa Punto Digital
El Programa Punto Digital cuenta con dispositivos instalados a lo largo y ancho del territorio argentino. Su objetivo general y principio fundante es la reducción de la brecha digital a fin de contribuir a mejorar la calidad de vida de las y los habitantes de la República Argentina. En tal sentido, ofrece acceso gratuito y en igualdad de condiciones a la conectividad y a las Tecnologías de la Información y la Comunicación (TIC). Apunta también a establecer las bases para el desarrollo de habilidades digitales que fortalezcan no sólo a las personas en términos individuales, sino también a sus comunidades.

Entre los objetivos específicos de este Programa se encuentran los siguientes:

*   Reconocer derechos fundamentales y promover un acceso efectivo a los mismos. 
*   Incentivar el desarrollo de habilidades digitales. 
*   Promover la participación comunitaria. 
*   Facilitar el desarrollo de iniciativas locales y del emprendedurismo.
*   Estimular el desarrollo de oficios manuales y digitales. 
*   Aportar al reconocimiento de la cultura local. 
*   Promover el acceso y la producción de bienes culturales. 
*   Brindar un espacio para el entretenimiento educativo y tecnológico. 
*   Promover el acceso a la información y al conocimiento. 


# Actividades y metodología
Uno de los principales insumos para realizar el monitoreo del uso de los Puntos Digitales (PD) por parte de las y los habitantes del territorio es el reporte de asistencias que realiza cada equipo de trabajo local de cada uno de los PD distribuidos a lo largo y a lo ancho del país. En esta línea, cada Punto Digital cuenta con una coordinadora o coordinador que mensualmente carga el listado de actividades (clasificadas por Eje Temático) y las asistencias a cada actividad.

El set de datos se compone de planillas .csv mensualizadas de enero 2020 a septiembre 2023 (el reporte es a mes vencido) sobre el número de participantes según edad, en los Puntos Digitales en funcionamiento de las 24 jurisdicciones de Argentina (23 provincias más CABA). 

Las actividades están estructuradas en nueve (9) ejes, detallados a continuación:

*   Alfabetización Digital
*   Capacitaciones PPD
*   Ciudadanía y Derechos
*   Cultura y entretenimiento
*   Educación
*   Formación Laboral
*   Géneros y diversidades
*   Salud
*   Trámites

Para el año 2023, contamos con datos discriminados según género.Para el procesamiento, análisis y visualización de los datos se utilizará el lenguaje de programación R, y en caso de resultar necesario, se implementarán algoritmos en python desde una notebook de Google Colab.

En un primer momento se realizará un análisis exploratorio de las bases de datos de referencia, tomando en consideración las variables de interés. Luego, la idea es avanzar en las respuestas a los interrogantes planteados, corroborando -o no- las relaciones asumidas entre variables.

## Documentación del Trabajo
*   Instructivo: https://docs.google.com/document/d/10C4vpgvaZ6-O15YACzMT6j2yr6uPdbJE
*   Repositorio de datos GitHub: https://github.com/DiploDatosUNAB/UNaB-AdDyPP-TFI 
*   Google Drive: https://colab.research.google.com/drive/1aQRixx_wHTg47hgO3AJC4bYce0W-ihTs
*   Colab: UNaB - AdDyPP - Trabajo Final Integrador.ipynb

## Fuentes de Datos
El set de datos seleccionado para trabajar consta de la base mensualizada de Actividades de los Puntos Digitales. Como datos complementarios, se tomará la base georeferenciada de los Puntos Digitales, y los indicadores del Censo Nacional de Población, Hogares y Viviendas 2010 (Disponibilidad de bienes computadora/celular).

*   Principal
  *   Actividades en Puntos Digitales: Datos no publicados, provistos por la Subsecretaría de Servicios y País Digital, Secretaría de Innovación Pública, JGM.
*   Bases Georreferenciadas
  *   Puntos Digitales: https://www.datos.gob.ar/dataset/jgm-puntos-digitales 
  *   Polígonos Departamentos (IGN):	https://www.ign.gob.ar/NuestrasActividades/InformacionGeoespacial/CapasSIG 
  *   Polígonos Provincias (IGN): https://www.datos.gob.ar/dataset/ign-unidades-territoriales/archivo/ign_01.02.02 
  *   Aglomerados urbanos: https://github.com/PoliticaArgentina/geoAr
  https://mapa.poblaciones.org/services/metadata/GetMetadataPdf?m=6 
*   Indicadores
  *   EPH - Disponibilidad de Bienes: https://mapa.poblaciones.org/map/3701/ 
  *   Módulo de Acceso y Uso de Tecnologías de la Información y la Comunicación (ENTIC): https://www.indec.gob.ar/indec/web/Institucional-Indec-BasesDeDatos-3 


# Referencias
*   datos.gob.ar (2023, 20 de octubre) Listado de los puntos digitales y su ubicación geográfica, https://www.datos.gob.ar/dataset/jgm-puntos-digitales.
*   Instituto Nacional de Estadística y Censos - INDEC (2010). Indicadores del Censo Nacional de Población, Hogares y Viviendas 2010. [base de datos], https://mapa.poblaciones.org/map/3701.
*   Instituto Nacional de Estadística y Censos - INDEC (2015). Encuesta Nacional sobre Acceso y Uso de Tecnologías de la Información y la Comunicación (ENTIC). Informe preliminar sobre indicadores básicos de acceso y uso. Resultados de mayo-julio de 2015. Buenos. Aires, https://www.indec.gob.ar/uploads/informesdeprensa/entic_10_15.pdf 
*   Instituto Nacional de Estadística y Censos - INDEC. (2019). Manual de estilo (3a edición especial). Buenos Aires, https://www.indec.gob.ar/ftp/cuadros/publicaciones/manual_estilo_indec_03_19.pdf 
*   Ruiz Nicolini, J.P., Del Boca, P. & Juara, J.G. (2023). geoAr: Argentina’s Spatial Data Toolbox. Versión 0.0.1.5 [R package] https://github.com/PoliticaArgentina/geoAr

# Análisis

## 0. Acciones Preliminares

**Instalación condicional de librerías**

Instala paquetes solos si detecta que no fueron previamente instalados.
```{r instalar}
# instalación condicional de librerías (solo instala si faltan)
# https://stackoverflow.com/questions/66869137/installing-r-packages-in-colab
# https://stackoverflow.com/questions/63594521/install-a-r-package-permanently-in-google-colab
instalar <- function(libreria) {
  if (!requireNamespace(libreria, quietly = TRUE)) {
    install.packages(libreria)
  }
}
instalar("readr")
instalar("dplyr")
instalar("gt")
instalar("gtExtras")
instalar("tmap")
instalar("sf")
instalar("leaflet")
instalar("archive")
instalar("ggplot2")
instalar("httr")
if (!requireNamespace("geoAr", quietly = TRUE)) {
  install.packages("geoAr", repos = c('https://politicaargentina.r-universe.dev'))
}


# instalar("Hmisc")
# instalar("purrr")
# instalar("lattice")
# instalar("cluster")
# instalar("stats")
# instalar("stringr")
# instalar("corrplot")
# instalar("ergm") para medianas ponderadas. No utilizado
# demora 30-45 segundos
# instalar("psych")
# demora demora 3-8 segundos
# instalar("skimr")
# demora 5-7 minutos
# instalar("caret")
```

**Carga de librerías**
```{r librerias}
# Función de carga condicional de librerías (solo carga si están instaladas)
cargar <- function(libreria, warns = WARN_ACT) {
  if (requireNamespace(libreria, quietly = TRUE)) {
    if(warns) {
      library(libreria, character.only = TRUE)
    } else{
      suppressMessages(library(libreria, character.only = TRUE))
    }
    
  }
}

# carga de librerías a utilizar
cargar("readr")        # lectura de datos
cargar("dplyr")        # manipulación de df
cargar("gt")           # tablas
cargar("gtExtras")     # tablas
cargar("tmap")         # mapas interactivos
cargar("sf")           # datos geoespaciales
cargar("leaflet")      # mapas interactivos
cargar("archive")      # urilidades
cargar("ggplot2")      # graficación
cargar("geoAr")        # geodatos argentina
instalar("httr")       # manejo de solicitudes http

# cargar("lattice")      # graficación estadistica
# cargar("cluster")      # clustering
# cargar("skimr")        # estadísticas
# cargar("stats")        # estadísticas
# cargar("kableExtra") # tablas
# cargar("psych")        # estadísticas
# cargar("purrr")        # manejo de listas
# cargar("IRdisplay")  # display de notebook
# cargar("tidyverse")    # conjunto de paquetes tidy
# cargar("stringr")      # cadenas de caracteres
# cargar("corrplot")     # grafico de correlación
# cargar("Hmisc")        # correlaciones
# cargar("caret")        # entrenamiento
# cargar("ergm")        # análisis estadísticos
```


## 1. Tablas

### 1.1 Puntos Digitales

#### 1.1.1 Listado de Puntos Digitales

El Programa Punto Digital cuenta con dispositivos instalados a lo largo y ancho del territorio argentino. Su objetivo fundamental es la reducción de la brecha digital a los fines de contribuir a la mejora de la calidad de vida de las y los habitantes del país. Esta tabla contiene el listado de los puntos digitales.


**Carga listado de puntos digitales**
```{r carga_puntos}
# Puntos digitales

puntos <- read.csv(paste0(PATH, puntos_arch), sep = ",", encoding = "ISO-8859-1")

sample_n(puntos, 5) |> 
  dplyr::mutate(horarios = substr(horarios, 1, 20)) |>  # Truncar "horarios"
  gt() |> 
  tab_header(
    title = "Puntos Digitales*",
    subtitle = "* muestra"
  ) |>
  tab_options(table.width = "100%") |>
  opt_stylize(style = 5, color = 'cyan')

columnas <- c("id_pd", "nombre_pd", "direccion", "nombre_institucional",
              "id_provincia", "id_departamento", "id_localidad",
              "cod_bahra_localidad", "id_municipio", "provincia",
              "departamento", "localidad", "municipio", "mail_institucional",
              "latitud", "longitud", "horarios", "link_facebook", "estado")

```

**Dimensiones de la tabla**
```{r dimensiones}
# dimensiones
cat("El DataFrame tiene", dim(puntos)[1], "observaciones y", dim(puntos)[2], "variables.")

```

**Medidas de tendencia central - Puntos Digitales**
```{r mtc_puntos}
# Descripción de Empleo AMBA sin desagregar
summary(puntos)
```
Con los datos de la tabla puede determinarse su ubicación geoespacial.


**Mapa**
```{r mapa_puntos}
# Geolocalización de Puntos Digitales
# https://rdrr.io/cran/tmap/man/tm_symbols.html
# https://r-tmap.github.io/tmap-book/layers.html

mostrar <- c("id_pd", "nombre_pd", "direccion", "provincia", "departamento",
             "localidad", "municipio", "estado")

# Capas
capas <- c(GrayMap = "Esri.WorldGrayCanvas", StreetMap = "OpenStreetMap", TopoMap = "Esri.WorldTopoMap")

# Geodataframe
puntos_sf <- puntos |> 
  select(2, 1, everything()) |>
  st_as_sf(coords = c("longitud", "latitud"), crs = 4326)
# Gráfico
tmap_mode("view")
tm_basemap(capas) +
  tm_shape(puntos_sf, is.master = TRUE) +
  # tm_markers(size = 0.5, popup.vars = mostrar) +
  # tm_dots(size = 0.05,  clustering = T, popup.vars = mostrar) + # puntos agrupados
  tm_dots(size = 0.01,  popup.vars = mostrar) + # puntos desagrupados
  tm_layout(main.title = "Puntos Digitales", main.title.size = 0.7);

```


**Diccionario**
```{r diccionario}
# diccionario de datos

descripciones <- c(
  "Identificador del Punto Digital",
  "Nombre del Punto Digital",
  "Dirección",
  "Nombre Institucional",
  "Identificador de la provincia",
  "Identificador del departamento",
  "Identificador de la localidad",
  "Codigo BAHRA (Asentamientos Urbanos)",
  "Identificador del municipio",
  "Provincia",
  "Departamento",
  "Localidad",
  "Municipio",
  "Mail Institucional",
  "Latitud",
  "Longitud",
  "Horarios",
  "Link Facebook",
  "Estado"
)

diccionario <- data.frame(
  Clase = sapply(puntos, class),
  Descripción = descripciones
)

diccionario <- tibble::rownames_to_column(diccionario, "Variable")

diccionario |>   
  gt(rowname_col = "Variable") |> 
  tab_header(
    title = "Diccionario de Datos",
  ) |>
  tab_options(table.width = "90%") |>
  gt_theme_dot_matrix()
```

#### 1.1.4 Actividades

Lista de Actividades de los Puntos Digitales

**Carga de Bases Mensuales**
```{r carga_act}
lista <- list()
archivos <- list.files(path = PATH2)

for (archivo in archivos) {
  df <- read.csv(file.path(PATH2, archivo), sep = ",", encoding = "ISO-8859-1")
  # extrae fecha del n de archivo
  fecha <- strsplit(tools::file_path_sans_ext(archivo), "-", fixed = TRUE)[[1]]
  df <- df |> 
    mutate(anio = as.integer(trimws(fecha[1])),
           mes = as.integer(trimws(fecha[2])))
  lista <- c(lista, list(df))
}

actividades <- bind_rows(lista)

```


**Muestra de Actividades Mensuales**
```{r muestra_actividades}
sample_n(actividades, 10) |> 
  gt() |> 
  tab_header(
    title = "Actividades*",
    subtitle = "* muestra"
  ) |>
  tab_options(table.width = "100%") |>
  opt_stylize(style = 5, color = 'cyan')
```


**Lista de actividades**
```{r listado}
# Cuadro de actividades 
# https://gt.albert-rapp.de/getting_started#use-groups-instead-of-repetitive-columns
# https://github.com/rstudio/gt/issues/577
# https://github.com/rstudio/gt/issues/545

act_listado <- actividades |> 
  select(eje, categoria, subcategoria)  |> 
  distinct() |> 
  arrange(eje, categoria, subcategoria)

act_listado |>
  gt(groupname_col = "eje") |>
  # cols_merge(columns = c(eje, categoria)) |> 
  tab_header(
    title = "Lista de Actividades*",
    subtitle = "* listado completo"
  ) |>
  tab_options(row_group.as_column = TRUE, table.width = "85%") |>
  opt_stylize(style = 5, color = 'cyan')
  
```



### 1.2 Polígonos

#### 1.2.1 Departamentos

**Polígonos de Departamentos IGN**
```{r departamentos}
# Descomprimir el archivo 7-Zip
if (!file.exists(file.path(PATH, depto_arch))) {
  archive_extract(paste0(PATH, depto_comp), PATH)
}

deptos_geo <- st_read(paste0(PATH, depto_arch))
deptos <- as.data.frame(deptos_geo)


sample_n(select(deptos, -geometry), 10) |>
  gt() |>
  tab_header(title = "Departamentos* - GeoDataFrame",
             subtitle = "* muestra"
             ) |>
  tab_options(table.width = "90%") |>
  gt_theme_pff()
```


**Mapa**
```{r deptos_mapa}
ggplot() +
    geom_sf(data = subset(deptos_geo, in1!="94028")) + # 92028 antartida
    labs(title = "Partidos de Argentina*",
         subtitle = "*se omite la Antártida")
# deptos_centroides <- deptos_geo |> 
# mutate (geometry = st_centroid(geometry))

```

#### 1.2.2 Provincias

**Polígonos de Provincias IGN**
```{r provincias}
# https://datos.gob.ar/dataset/ign-unidades-territoriales/archivo/ign_01.02.02

# Descomprimir el archivo 7-Zip
if (!file.exists(file.path(PATH, prov_arch))) {
  archive_extract(paste0(PATH, prov_comp), PATH)
}

prov_geo <- st_read(paste0(PATH, prov_arch))
prov_geo <- st_zm(prov_geo, drop = TRUE) #corrige las geometrías de los polígonos que están en 3d
provincias <- as.data.frame(prov_geo)


sample_n(select(provincias, -geometry), 10) |>
  gt() |>
  tab_header(title = "Provincias* - GeoDataFrame",
             subtitle = "* muestra"
             ) |>
  tab_options(table.width = "90%") |>
  gt_theme_pff()
```

**Mapa**
```{r prov_mapa}
ggplot() +
    geom_sf(data = prov_geo) +
    labs(title = "Provincias de Argentina")
```
#### 1.2.3 Aglomerados Urbanos
Necesarios para el procesamiento de los datos de la encuesta ENTIC.

Los datos se obtienen del paquete GeoAr.


**Geometrías**
```{r geoar_getgeo}
# https://rdrr.io/cran/geoAr/src/R/get_geo.R
# NOTA ALE: puede que esten fallando por un tema de proxy laboral. probar.
get_geo(geo = "ARGENTINA", level = "provincia", simplified = FALSE)

```
**Aglomerados Urbanos**
```{r aglomerados}
# Listado de los aglomerados urbanos tomados para la ENTIC
# https://rdrr.io/cran/geoAr/src/R/get_eph.R

# simplified por defecto es TRUE y determina la descarga de una versión simplificada de las geometrias. Con FALSE descarga la versión original de INDEC
aglo_geo <- get_eph(
  geo = "ARGENTINA",
  simplified = FALSE,
  centroid = FALSE,
  level = "envolventes"
)

# Si falla la descarga de geoar x proxy
# https://community.rstudio.com/t/install-packages-only-works-with-wininet-how-set-default-download-file-method-to-wininet/172779
# https://gist.github.com/cderv/34ca743f5d39f27666b7636e5715d27f
if (is.null(aglo_geo)) {
  direccion <- "https://github.com/PoliticaArgentina/data_warehouse/raw/master/geoAr/data_raw/"
  entidades  <-  "entidades_eph.geojson"
  radios <- "radios_eph.geojson"
  envolventes <- "aglos_envolventes.geojson"
  aglo_nivel <- envolventes # modificar a gusto
  if (!file.exists(file.path(paste0(PATH, aglo_nivel)))) {
    download.file(paste0(direccion, aglo_nivel), paste0(PATH, aglo_nivel), method = "wininet")
  }
  aglo_geo <- sf::st_read(paste0(PATH, aglo_nivel))
}

aglomerados <- as.data.frame(aglo_geo)
sample_n(select(aglomerados,-geometry),10) |>
  gt() |> 
  tab_header(
    title = "Aglomerados Urbanos*",
    subtitle = "* muestra"
  ) |>
  tab_options(table.width = "100%") |>
  opt_stylize(style = 5, color = 'cyan')

```

**Mapa de Aglomerados Urbanos**
```{r aglo_mapa}

ggplot() +
    geom_sf(data = subset(prov_geo, IN1=="06"), fill = "white") + 
    geom_sf(data = subset(aglo_geo, codprov=="06"), fill = "darkgreen") + 
    labs(title = "Aglomerados Urbanos*",
         subtitle = "*ejemplo en provncia de Buenos Aires")
```

**Unifica geometrias**
```{r aglo_unifica}

aglo_eph <- select(aglo_geo, c(eph_aglome, eph_codagl, nomprov, codprov, geometry)) |>
  group_by(eph_aglome, eph_codagl) |>
  summarise(nomprov = list(unique(nomprov)),
            codprov = list(unique(codprov)),
            geometry = sf::st_union(geometry))

aglo_muestra <- as.data.frame(aglo_eph)
aglo_muestra$eph_codagl <- as.integer(aglo_muestra$eph_codagl)
select(aglo_muestra,-geometry) |>
  gt() |> 
  tab_header(
    title = "Aglomerados Urbanos unificados*") |>
  tab_options(table.width = "100%") |>
  opt_stylize(style = 5, color = 'cyan')
  

```

**Mapa de Aglomerados Urbanos Unificados**
```{r aglo_mapa_uni}
tm_basemap(capas) +
tm_shape(aglo_eph) +
  tm_borders() +
  tm_fill(col = "darkgreen") +
  tm_layout(main.title = "Aglomerados Urbanos",
            main.title.size = 0.7)


```


### 1.3 Indicadores

#### 1.3.1 Censo 2010

Se cargan indicadores sobre hogares con celualar y hogares con computadora del Censo 2010.

**Carga de Indicadores**
```{r indicadores}
indicadores_geo <- sf::st_read(paste0(PATH, indic_arch))
indicadores <- as.data.frame(indicadores_geo)
sample_n(select(indicadores,-geometry),10) |>
  gt(rowname_col = "DPTO_1") |> 
  tab_header(
    title = "Lista de Indicadores",
  ) |>
  tab_options(table.width = "100%") |>
  gt_theme_dot_matrix()

```
En base a los datos, se puede graficar el porcentaje de los hogares que cuentan con computadoras y teléfono celular.

**Computadoras**
```{r compu_mapa}

ggplot(indicadores_geo, aes(fill = 100*H_COMPUTAD/H_TOTAL, geometry = geometry)) +
    geom_sf() +
    scale_fill_viridis_c(option = "B", 
                       limits = c(0, 100),
                       direction = -1,
                       name = "Hogares con Computadora",
                       labels = scales::percent_format(scale = 1)
                       ) +
    labs(title = "Hogares con Computadoras")

```


**Celulares**
```{r celu_mapa}

ggplot(indicadores_geo, aes(fill = 100*H_CELULAR/H_TOTAL, geometry = geometry)) +
    geom_sf() +
    scale_fill_viridis_c(option = "B", 
                       limits = c(0, 100),
                       direction = -1,
                       name = "Hogares con Celular",
                       labels = scales::percent_format(scale = 1)
                       ) +
    labs(title = "Hogares con Teléfono Celular")

```

#### 1.3.2 ENTIC

Encuesta Nacional sobre Acceso y Uso de Tecnologías de la Información y la Comunicación (ENTIC) 


**Carga de bases ENTIC**
```{r carga_entic_hogar}
lista <- list()
archivos <- list.files(path = "datos/entic/", pattern = "^EPH_usu_hog.*\\.txt")

for (archivo in archivos) {
  df <- read.csv(file.path("datos/entic/", archivo), sep = ";")
  lista <- c(lista, list(df))
}

entic_hogar <- bind_rows(lista) |>
  subset(REALIZADA == "1") |>
  group_by(AGLOMERADO, ANO4) |>
  summarise(
    total = n(),
    comp_si = sum(IH_II_01 == 1),
    comp_no = sum(IH_II_01 == 2),
    comp_nc = sum(IH_II_01 == 9),
    inet_si = sum(IH_II_02 == 1),
    inet_no = sum(IH_II_02 == 2),
    inet_nc = sum(IH_II_02 == 9)
  )

entic_hogar |>
  left_join(select(aglo_muestra, eph_aglome, eph_codagl), by = c("AGLOMERADO" = "eph_codagl")) |> 
  gt(groupname_col = c("AGLOMERADO", "eph_aglome")) |> 
  tab_header(
    title = "Indicadores por Hogares",
  ) |>
  tab_options(table.width = "100%") |>
  gt_theme_dot_matrix()

```
```{r carga_entic_persona}
lista <- list()
archivos <- list.files(path = "datos/entic/", pattern = "^EPH_usu_Ind.*\\.txt")

for (archivo in archivos) {
  df <- read.csv(file.path("datos/entic/", archivo), sep = ";")
  lista <- c(lista, list(df))
}

entic_ind <- bind_rows(lista) |>
  group_by(AGLOMERADO, ANO4) |>
  summarise(
    total = n(),
    comp_si = sum(IP_III_05 == 1),
    comp_no = sum(IP_III_05 == 2),
    comp_nc = sum(IP_III_05 == 9),
    inet_si = sum(IP_III_04 == 1),
    inet_no = sum(IP_III_04 == 2),
    inet_nc = sum(IP_III_04 == 9),
    celu_si = sum(IP_III_06 == 1),
    celu_no = sum(IP_III_06 == 2),
    celu_nc = sum(IP_III_06 == 9)
  )

entic_ind |>
  left_join(select(aglo_muestra, eph_aglome, eph_codagl), by = c("AGLOMERADO" = "eph_codagl")) |> 
  gt(groupname_col = c("AGLOMERADO", "eph_aglome")) |> 
  tab_header(
    title = "Indicadores por Persona",
  ) |>
  tab_options(table.width = "100%") |>
  gt_theme_dot_matrix()

```



## 2. Otros análisis (pendiente)

**Matriz de Correlación**
```{r natriz, eval=FALSE, include=FALSE}
# Matriz de correlación# 
# https://blog.hasanbul.li/2018/01/14/exporting-correlation-plots/
matriz_cor <- cor(puntos[, 6:16], use = "complete.obs")
knitr::kable(matriz_cor, format = "html")
# matriz_cor
```


**Gráfico de Correlación personalizado**
```{r correlaciones, eval=FALSE, include=FALSE}
# Gráfico de correlación
# https://www.khstats.com/blog/corr-plots/
# https://bookdown.org/ndphillips/YaRrr/saving-plots-to-a-file-with-pdf-jpeg-and-png.html
# https://copyprogramming.com/howto/how-to-save-a-plot-created-by-corrplot-function-in-r

# png(height=800, width=800, file="grafico_correlacion.png")
corrplot(
  matriz_cor,
  method = "color",          # Colores para representar la correlación
  type = "lower",            # Tipo de gráfico (triangular inferior)
  tl.col = "black",          # Color variables
  tl.srt = 45,               # Ángulo de rotación de las etiquetas
  addCoef.col = "black",     # Color coeficientes
  mar=c(1,1,1,1),            # Márgenes
  tl.cex = 0.6,              # Tamaño de letra variables
  number.cex = 0.55,         # Tamaño de letra coeficientes
  cl.cex = 0.6               # Tamaño de letra leyenda
  # diag = FALSE             # Diagonal
  )
# dev.off()
# matriz_cor
```

## Información de la sesión


```{r tiempo_ejecucion}
t_fin <- Sys.time()  # Registra el tiempo de finalización
tiempo_ejecucion <- round(t_fin - t_inicio, 2)
cat("Tiempo de ejecución de la notebook:", tiempo_ejecucion, "segundos")
```


```{r sesion}
sessionInfo()
```



### Links
http://www.bahra.gob.ar/
https://r-tmap.github.io/tmap-book/layers.html
https://www.argentina.gob.ar/jefatura/innovacion-publica/servicios-y-pais-digital/punto-digital














